【裁判字號】    95,台上,7014
【裁判日期】    951221
【裁判案由】    業務過失致人於死
【裁判全文】
最高法院刑事判決            九十五年度台上字第七０一四號
上  訴  人  台灣高等法院台中分院檢察署檢察官
上  訴  人
即  被  告  甲○○
選任辯護人  羅豐胤律師
上列上訴人等因被告業務過失致人於死案件，不服台灣高等法院
台中分院中華民國九十三年二月十一日第二審判決（九十二年度
交上訴字第一六六二號，起訴案號：台灣台中地方法院檢察署九
十二年度偵字第四七四七號），提起上訴，本院判決如下：
    主  文
原判決撤銷，發回台灣高等法院台中分院。
    理  由
本件原判決認定上訴人即被告甲○○受僱於得富交通股份有限公
司擔任砂石車司機，為從事業務之人，其於民國九十一年十月十
七日上午十時十七分許，駕駛車牌號碼ＦＨ－六五八號之營業大
貨車（下稱砂石車），沿台中縣大甲鎮○○路由北往南方向行駛
，於接近育英路口之下坡路段時，從內側車道變換至外側車道，
依綠燈號誌準備右轉育英路，被告原應注意車前狀況，並隨時採
取必要之安全措施，以確保其他駕駛人之行車安全，而依當時情
形，天候晴朗、光線充足、路面乾燥無缺陷、道路無障礙等情形
，亦無不能注意之情事，竟疏於注意前方車況，僅注意右後方向
有無車輛，並未注意前方適有王小玲騎乘車號ＴＩＯ－三七七號
輕型機車，後載其女洪育閔、洪育淳之車前狀況，仍貿然前行右
轉，迨行駛至交岔路口前行人穿越道時，其砂石車之左前方撞及
前方同向王小玲所騎乘之機車，致王小玲、洪育閔、洪育淳當場
人車倒地，機車向前刮地滑行約六公尺，王小玲、洪育閔倒地跌
入砂石車左前輪行進方向，致王小玲之頭部及背部、洪育閔之前
額、腹部及腰部分遭砂石車碾壓，均當場因外傷性休克死亡，洪
育淳則彈出於砂石車行進方向之外，受有頭部外傷合併血腫、疑
似腦震盪、臀部多處擦傷等傷害。被告因於開啟右方向燈轉彎時
蜂鳴器大聲作響，並未聽聞王小玲機車倒地及刮地之聲音，仍繼
續前行完成轉彎，嗣由左照後鏡觀看始知肇事，遂立即打電話報
警處理，自承為肇事者，並在場協助救護車救護傷患等情。因而
撤銷第一審判決，改判論處被告從事業務之人，因業務上之過失
致人於死罪刑（累犯），並以被告被訴如原判決理由欄三所載部
分，並未經合法告訴，因公訴人認此部分與有罪部分有裁判上一
罪之想像競合犯關係，而不另為不受理之諭知，固非無見。
惟查：(一)、有罪判決書所記載之犯罪事實，為論罪科刑適用法律
之基礎，故凡與適用法令有關之重要事項，必須詳加認定，明確
記載，然後於理由內敘明認定犯罪事實所憑之證據及認定之理由
，始足為適用法令之依據。原判決於事實欄認定記載：被告於肇
事後，立即打電話報警處理，自承為肇事者（原判決第三頁第一
至二行）；於理由欄論述說明：被告於本案事發後，犯罪被發覺
前，撥打電話報警處理，並供承其為肇事之人，核與自首之要件
相符，應依法減輕其刑（原判決第五頁第五至六行）等情。然原
判決理由欄並未論述說明其為上開認定記載，所依憑之證據及理
由為何，致檢察官上訴意旨得提出台中縣警察局大甲分局勤務中
心受理各類案件紀錄表影本，據以指摘本件係現場附近居民楊木
桂以電話報案，被告所為並不符合自首之要件等情，其理由欠備
，已有未合。又上情與本件事實如何及如何為法律之適用攸關，
自應詳予調查釐清論述說明。原審就上情未詳予調查釐清論述說
明，其查證未盡且理由欠備，遽行判決，亦有未洽。(二)、依法應
於審判期日調查之證據雖已調查，而其內容未明瞭者，即與未經
調查無異，如遽行判決，仍屬應於審判期日調查之證據而未予調
查，尚不得遽對被告為有利或不利之認定。(1)、刑事訴訟法第二
百四十二條第一項規定：告訴、告發，應以書狀或言詞向檢察官
或司法警察官為之；其以言詞為之者，應製作筆錄。惟所稱應製
作筆錄，乃係屬該管公務員之職責，並非科以告訴或告發人之義
務，且按告訴係法律賦予被害人之公權，如告訴人已以言詞向該
管公務員表明告訴之意思而履行合法之告訴程序，縱為書記官或
司法警察人員之該管公務員未依法製作筆錄，其告訴仍能發生告
訴之效力，自非得以公務員之疏失或怠惰，謂其告訴不合法定程
式逕以未經告訴論，致影響告訴人之權益。第一審檢察官不服第
一審判決提起第二審上訴，其於上訴書內指稱：被告涉嫌過失傷
害洪育淳致重傷部分，洪育淳之法定代理人洪鴻璋於警詢時即表
示提出告訴，第一審判決認該部分未經合法告訴而為不受理之諭
知，顯有違誤（原審卷第四頁）等情。第一審檢察官上訴意旨所
指上情是否屬實，其與被告涉犯之該部分犯行是否已經合法告訴
攸關，自應詳予調查釐清論述說明。乃原審就上情未詳予調查釐
清，逕以遍查全卷並未見洪鴻璋就此部分提出告訴，而就該部分
說明不另為不受理之諭知（原判決理由欄三），其查證未盡且理
由欠備，遽行判決，尚嫌速斷，其審理猶有未盡。(2)、原判決撤
銷第一審判決（處有期徒刑三年），改判仍論被告業務過失致人
於死罪，處有期徒刑二年，係以被告已與被害人家屬談妥，以新
台幣五百六十六萬元和解，因被害人家屬各自對於分得款項有爭
執，致不能於調解書上簽名（原判決第五頁第十五至十六行），
為其主要理由之一。然稽諸原審筆錄內載告訴人王鹽澤供稱：伊
不知和解之事，伊沒有參與；被害人家屬洪鴻璋供稱：被告要給
付上開金額，但伊方不同意（原審卷第三十六至三十七頁）等情
，致檢察官上訴意旨得據以指摘，原判決撤銷第一審判決，並量
處被告較輕之刑之理由，顯與卷內上開資料不符等情。則被告是
否與被害人家屬談妥以上開金額和解，而因被害人家屬各自對於
分得款項有爭執，致不能於調解書上簽名等情，尚非全無疑義，
仍待調查釐清論述說明。乃原審就上情未詳予調查釐清，逕以與
卷內資料不盡相符之理由量處被告較輕之刑，難昭折服。檢察官
及被告上訴意旨指摘原判決不當，尚非全無理由。按第三審法院
應以第二審判決所確認之事實為判決基礎，刑事訴訟法第三百九
十四條第一項前段定有明文。原判決上述之違背法令，影響於事
實之確定，本院無可據以為裁判，應將原判決撤銷，發回原審法
院更為審判。原判決理由欄三不另為不受理諭知部分，基於審判
不可分之原則，併予發回，附此敘明。
據上論結，應依刑事訴訟法第三百九十七條、第四百零一條，判
決如主文。
中    華    民    國  九十五  年   十二   月  二十一  日
                      最高法院刑事第一庭
                          審判長法官  董  明  霈
                                法官  林  茂  雄
                                法官  張  祺  祥
                                法官  呂  永  福
                                法官  魏  新  和
      本件正本證明與原本無異
                                      書  記  官
中    華    民    國  九十六  年    一    月    三    日
                                                   ｍ


司法院資訊處製作；財團法人民間司法改革基金會備份。
